臺灣臺南地方法院民事判決
110年度簡上字第70號
上  訴  人  賴偉倚  

訴訟代理人  吳俊志律師
被上訴人    郭明輝  
上列當事人間請求確認本票債權不存在事件，上訴人對於中華民
國110年3月15日本院臺南簡易庭第一審判決（110年度南簡字第1
18號）提起上訴，本院於111年2月22日言詞辯論終結，判決如下
：
    主  文
上訴駁回。
第二審訴訟費用由上訴人負擔。
    事實及理由
一、本件被上訴人經合法通知，未於言詞辯論期日到場，核無民
    事訴訟法第386條各款所列情形，爰依上訴人之聲請，由其
    一造辯論而為判決。
二、上訴人即原告於原審起訴主張：上訴人因向訴外人顏彙蘋借
    款新臺幣（下同）52,000元，簽發如附表所示之本票（下稱
    系爭本票）作為擔保，上訴人已於民國106年底清償上開借
    款債務完畢，顏彙蘋有告知上訴人已銷毀系爭本票，不知被
    上訴人何以取得系爭本票，系爭本票所擔保之借款債權已經
    上訴人清償而消滅，為此，提起本件訴訟等語，並於原審聲
    明：確認被上訴人持有系爭本票之票據債權對上訴人不存在
    。
三、被上訴人於原審則答辯：上訴人簽發系爭本票時為成年人，
    上訴人如已清償借款，應提出證明，上訴人清償償借款，卻
    又不收回系爭本票，顯與常情有違等語，並於原審聲明：上
    訴人之起訴駁回。
四、原審認上訴人之請求無理由，為上訴人全部敗訴之判決，上
    訴人不服提起上訴，並聲明：原判決廢棄；確認被上訴人所
    持有之系爭本票對上訴人之本票債權不存在。上訴理由除援
    引原審主張外，並補陳：
　㈠上訴人係任職於訴外人顏彙蘋開設之經紀公司，因向顏彙蘋
    借款而簽發系爭本票交付顏彙蘋，但上訴人當時僅在系爭本
    票上書寫姓名、身分證字號及金額，並未填寫發票日及到期
    日，系爭本票既未記載發票日，應屬無效之票據。
　㈡上訴人確已清償借款52,000元完畢，此有同任職於經紀公司
    之證人可證明，且顏彙蘋有告知要將系爭本票銷毀，被上訴
    人於顏彙蘋109年2月26日死亡後始持系爭本票向本院聲請准
    予強制執行，可見系爭本票應係顏彙蘋死亡後，由第三人轉
    讓予被上訴人，若將系爭本票轉讓予被上訴人者非顏彙蘋之
    繼承人，被上訴人即非合法取得系爭本票，又被上訴人稱其
    係於108年7、8月間取得，為何被上訴人至顏彙蘋死亡後方
    向上訴人請求，益徵被上訴人明知系爭本票開立、取得過程
    之瑕疵及債務已清償之事實，被上訴人應係惡意取得系爭本
    票，上訴人自得以本票之原因關係即借款債務已清償完畢對
    被上訴人主張本票債權已消滅。
　㈢縱認系爭本票有效，惟系爭本票發票日為106年6月30日，自
    該日起算應已於109年6月30日罹於時效而消滅，被上訴人遲
    至109年9月間始以存證信函告知其與顏彙蘋有債務關係存在
    ，向上訴人請求票款，被上訴人系爭本票債權已罹於時效而
    消滅。
五、被上訴人收受上訴人之上訴理由後除援引原審答辯外，並提
    出書狀補陳：
　㈠上訴人於簽發系爭本票時，已23歲餘，並在經紀公司上班，
    應粗略了解簽發本票之法律效力，其稱僅在系爭本票簽寫金
    額、姓名、地址、身分證字號、出生年月日，未簽寫到期日
    及發票日，已屬可疑。依上訴人所提出之經紀公司電腦留存
    清償檔案截圖（下稱電腦留存檔案）記載「6月30日尚欠52,
    000」、「12月15日還款52,000，收到匯款已清償」，此與
    借錢通常有算利息之情形不合，且上訴人既然在經紀公司上
    班，且有領酬勞，借款自可以上訴人之酬勞扣抵即可，何需
    由上訴人再跑金融機構匯款清償，上訴人所提出之證據均令
    人質疑，況上訴人所提出之電腦留存檔案只能證明上訴人有
    還款52,000元給經紀公司，而被上訴人並非自經紀公司取得
    系爭本票，此與被上訴人亦無關連。
　㈡被上訴人與顏彙蘋有金錢借貸及其他仿古居家器物互易往來
    ，因被上訴人要求顏彙蘋提供擔保品，顏彙蘋才將系爭本票
    交付被上訴人抵債擔保，被上訴人取得之系爭本票已有填載
    發票日及到期日，並非被上訴人所擅自填寫，而上訴人既簽
    發系爭本票何可能故意不填寫發票日及到期日，且如已還款
    何可能不取回系爭本票？均令人質疑，如上訴人確實未填寫
    發票日及到期日，則應係系爭本票保管及流通過程中由保管
    之人所填載，與被上訴人無涉。至上訴人所提出之訴外人王
    元宏與被上訴人間之臺灣新北地方法院三重簡易庭110年重
    簡字第236號民事判決，訴外人王元宏係因票據請求權時效
    完成而取得拒絕給付之抗辯權，並非王元宏之債務消滅等語
    。
　㈢答辯聲明：駁回上訴人之上訴。　　　　
六、兩造不爭執事項：
  ㈠被上訴人現持有上訴人所簽發之系爭本票，已聲請本院109年
    度司票字第3812號裁定准予強制執行確定，有本院109年度
    司票字第3812號裁定及系爭本票影本在卷可稽。
  ㈡系爭本票係由上訴人所簽發交付予訴外人顏彙蘋，顏彙蘋再
    將系爭本票交付被上訴人。兩造並非系爭本票之直接前後手
    。
七、兩造爭執事項：
  ㈠上訴人主張系爭本票未記載發票日為無效票據有無理由？
  ㈡上訴人主張本票債務已清償完畢，被上訴人是惡意取得系爭
    本票，有無理由？
  ㈢上訴人主張系爭本票已罹於本票請求權時效，請求確認本票
    債權不存在，有無理由？
八、得心證之理由：
　㈠上訴人主張系爭本票未記載發票日為無效票據為無理由：
　⒈按票據法第11條第1項固規定，欠缺該法所規定票據上應記載
    事項之一者，其票據無效。但此項規定，並不否定空白票據
    補充權之存在。又空白票據仍為有價證券之一種，並不失其
    流通性，票據上應記載之事項，如未記載，其票據固屬無效
    ，但發票人得授權第三人補填，以完成票據行為，且授權執
    票人填載票據上應記載之事項，包括絕對應記載事項及相對
    應記載事項。足見票據上應記載之事項，除簽名外，其餘發
    票日期、到期日等，發票人均可不自行填載，而授權他人補
    填，以完成發票行為，此亦為社會常見之簽發票據型態。再
    按事實有常態與變態之分，其主張常態事實者無庸負舉證責
    任，反之，主張變態事實者，則須就其所主張之事實負舉證
    責任。衡諸本票係發票人簽發一定之金額，於指定之到期日
    ，由自己無條件支付受款人或執票人之票據，將使發票人承
    擔給付義務而影響其財產權甚鉅，故而本票發票人確有在本
    票上簽名或蓋章並已交付他人，且執票人所執本票係應記載
    事項已填載完畢之情形，以發票時發票人已親自或授權他人
    填寫日期、金額等應記載事項為常態，而以發票時發票人未
    親自或授權他人填載日期、金額等應記載事項為非常態。查
    本件上訴人已自承系爭本票係其親自簽名填載金額交付訴外
    人顏彙蘋作為擔保借款之用，雖其主張其當時並未填寫發票
    日，並聲請證人胡筠筠、梁又榕到庭證稱：顏彙蘋與很多公
    關簽署本票時都沒有簽寫發票日跟期日等語為證，惟此僅能
    證明上訴人簽發系爭本票時未填寫發票日，並無從證明上訴
    人未授權顏彙蘋填寫發票日，且證人胡筠筠為上開證述時亦
    特別說明這是業界的習慣，這樣是要讓本票隨時處於有效的
    狀況等語（見本院卷第151頁）、證人梁又榕亦說明上訴人
    係因向顏彙蘋借錢才簽發系爭本票交付顏彙蘋等語（見本院
    卷第155頁），均可見上訴人知悉簽發系爭本票係要作為清
    償借款擔保之用，則縱上訴人未填載發票日，亦應有授權顏
    彙蘋補填發票日期以完成發票之意，始符合系爭本票供借款
    擔保之用意，否則顏彙萍何可能收取無效票據作為債權擔保
    之理，且由證人胡筠筠、梁又榕上開證詞亦應認上訴人有授
    權收取系爭本票之人填載完成為有效票據，始符情理，上訴
    人主張未填寫發票日亦未授權他人填寫發票日，所交付之系
    爭本票係無效票據云云，顯悖於常情，實無可採。
　⒉又票據法第11條第2項規定，執票人善意取得已具備本法規定
    應記載事項之票據者，得依票據文義行使權利；票據債務人
    不得以票據原係欠缺應記載事項為理由，對於執票人，主張
    票據無效。本件縱認系爭本票未填載發票日、到期日，係事
    後遭他人補充記載，但上訴人應有授權他人填載，已經本院
    說明如前，而被上訴人所提出之系爭本票，其上亦已填載發
    票日、到期日完成，此有上訴人向本院聲請系爭本票裁定時
    所提出之系爭本票附於本院109年度司票字第3812號卷內可
    佐，上訴人如欲免除發票人責任，自應就被上訴人明知上訴
    人簽發系爭本票時未填載發票日，卻惡意取得系爭本票乙情
    舉證證明之，惟上訴人亦未提出任何證據為憑，上訴人自不
    得以系爭本票原欠缺發票日之應記載事項，對被上訴人主張
    系爭本票無效，上訴人仍應對被上訴人負發票人之責。
  ㈡上訴人並未舉證證明被上訴人是惡意取得系爭本票，不得以
    原因關係對被上訴人提出抗辯：
　⒈按票據債務人不得以自己與發票人或執票人之前手間所存抗
    辯之事由對抗執票人；但執票人取得票據出於惡意者，不在
    此限，票據法第13條定有明文。次按票據行為，為不要因行
    為，票據上之權利義務，悉依票上所載文義定之，與其基礎
    之原因關係各自獨立，執票人不負證明關於給付原因之責任
    ，如票據債務人主張執票人取得票據出於惡意時，則應由該
    債務人負舉證之責。
　⒉查兩造並非系爭本票之直接前後手，此為上訴人所不爭執，
　　上訴人所主張之借款債務已清償完畢部分，無論是否屬實，
　　乃屬原因關係之抗辯，依前開說明需由上訴人舉證證明被上
    訴人係惡意取得系爭本票始得以上開理由對抗被上訴人，惟
    上訴人所聲請訊問之證人胡筠筠、梁又榕均已明確證稱並不
    知被上訴人取得系爭本票之過程及原因，自無從證明被上訴
    人係惡意取得。此外，上訴人未再提出其他證據，難認就其
    主張被上訴人係惡意取得票據乙節，已盡舉證之責，上訴人
    既未能舉證證明被上訴人是惡意取得系爭本票，自不得對被
    上訴人主張原因關係即本件所擔保之借款業已清償為抗辯，
    從而其以借款已清償完畢對被上訴人主張系爭本票債權不存
    在，亦無理由。
　㈢上訴人主張系爭本票已罹於本票請求權時效，請求確認本票
    債權不存在，為無理由：
　⒈按民法第144條第1項所定關於時效完成後之效力，係採抗辯
    權發生主義，債權於時效完成後，僅債務人於債權人請求時
    得拒絕給付而已，其債權本身仍然存在，被上訴人對上訴人
    之系爭本票債權，縱經時效完成，但其本票債權並不因而歸
    於消滅，上訴人主張被上訴人就系爭本票之債權因罹於時效
    而消滅，據以提起確認兩造間就系爭本票之債權不存在之訴
    ，自非正當（最高法院79年度臺上字第1919號判決意旨參照
    ）。次按消滅時效之效果，僅係債務人取得拒絕給付之抗辯
    權，原來之權利並未消滅。票據法第22條第1項之規定，就
    本票言，係本票發票人取得拒絕給付之抗辯權，並非本票權
    利本體當然消滅不存在，執票人不得再行主張。本件上訴人
    之本票權利，縱如原審認定因上訴人未於3年間行使而消滅
    ，本票發票人即被上訴人僅取得拒絕給付之抗辯權，於上訴
    人行使權利時予以抗辯而已，其據以請求確認上訴人之本票
    權利不存在，仍屬於法無據（最高法院75年度台上字第1652
    號判決參照）。
　⒉基上說明，上訴人主張系爭本票因被上訴人未於3年間行使已
    因時效而消滅之語縱屬可採，本票發票人即上訴人至多僅能
    取得拒絕給付之抗辯權，於被上訴人行使權利時予以抗辯而
    已，其以上開理由請求本院確認被上訴人就系爭本票之債權
    已不存在，自屬無據，難以憑採。
九、綜上所述，上訴人訴請判決確認被上訴人就系爭本票之本票
    債權不存在，為無理由，應予駁回。原審為上訴人敗訴之判
    決，並無不合。上訴意旨仍執陳詞指摘原判決不當，求予廢
    棄改判，為無理由，應予駁回其上訴。又本件事證已臻明確
    ，兩造其餘攻擊防禦方法及舉證，核與本判決之結果不生影
    響，爰不逐一論述，附此敘明。
十、據上論結，本件上訴為無理由，依民事訴訟法第436條之1第
    3項、第449條第1項、第78條，判決如主文。
中　　華　　民　　國　　111 　年　　3 　　月　15 　　日
                民事第三庭    審判長法　官　黃聖涵

                                    法　官　王淑惠

                                    法　官　童來好
正本係照原本作成。
本判決不得上訴。
中　　華　　民　　國　　111 　年　　3 　　月　15 　　日
                                    書記官　郭倢妮
　　　　　　　　　　　　　　　　　
附表：      編號 發票人   發票日（民國）  票載到期日   票面金額  （新臺幣） 本票號碼 1 賴偉倚 106年6月30日 107年6月30日 　  52,000元 TH0000000